【裁判字號】    98,重訴,41
【裁判日期】    980731
【裁判案由】    拆屋還地
【裁判全文】
臺灣臺中地方法院民事判決              98年度重訴字第41號
原      告  財政部國有財產局台灣中區辦事處
法定代理人  戊○○
訴訟代理人  丁○○
訴訟代理人  洪嘉鴻律師
複代理人    鄭崇煌律師
複代理人    鄭晃奇律師
複代理人    乙○○
被      告  丙○○
上列當事人間請求拆屋還地事件，本院於民國98年7月27日言詞
辯論終結，判決如下：
    主      文
被告應給付原告新臺幣參萬零捌佰陸拾參元，及自民國98年5月
12日起至清償日止按週年利率百分之五計算之利息。
原告其餘之訴駁回。
訴訟費用由被告負擔新臺幣壹萬陸仟零柒拾伍元，餘由原告負擔
。
本判決第一項及命被告負擔訴訟費用部分，於原告以新臺幣壹萬
陸仟元為被告供擔保後，得假執行。
原告其餘假執行之聲請駁回。
    事實及理由
壹、兩造爭執要旨：
  一原告主張：
    (一)台中縣太平市○○段445-5地號土地（以下稱系爭土地）
      ，為財政部國有財產局管理之國有土地，依國有財產局就
      各分支機構之管轄區域劃分，屬原告管轄，關於系爭土地
      之管理事項，為原告之業務範圍，故原告有當事人能力。
    (二)被告未取得合法使用系爭土地之權限，即在其上興築建物
      （範圍如起訴狀附圖黃色螢光筆所示部分），自屬無權占
      有。而被告雖已拆除前開地上物，惟其無權占有系爭土地
      ，顯受有相當於租金之不當得利，原告爰依民法第179條
      規定，向被告請求返還所受之不當利益。被告無權占用系
      爭土地面積為707平方公尺，此有原告經測量後登載之土
      地勘查表可證。又其無權占用期間，應自94年5月1日起至
      98年3月19日止（即鈞院會同兩造現場履勘確認已無占用
      事實之日），共計46月又19日。茲依土地法第105條準用
      同法第97條第1項規定，並參酌系爭土地鄰近之道路為太
      平路、永城北路、長億一街，週遭住家、商店鄰立，並設
      有郵局，當屬繁榮地段，並非地處偏僻人煙罕至，故應以
      申報地價年息百分之十作為不當得利之請求計算基準。基
      此，被告每月應返還之不當得利金額為新臺幣（下同）20
      ,031 元（計算式：3,400元×707平方公尺×10%÷12月=
      20,031.66元，元以下捨棄），則被告應給付原告之金額
      為934,112元（計算式：《20,031×46》+《20,031÷30×
      19》=934,112.30元，元以下捨棄），並應自變更聲明訴
      訟狀送達被告之翌日（即98年5月12日）起加計法定遲延
      利息。
    (三)被告雖抗辯原告將其無權占用期間算至98年3月19日為不
      合理。惟查：被告占有系爭土地之事實，業經原告提出當
      地里長證明書舉證屬實，且原告於97年2月9日派員勘查時
      ，仍發現被告有以鐵皮圍籬占用系爭土地，被告亦不否認
      曾占用系爭土地，則原告當已盡舉證責任。且依被告出具
      之切結書記載，可知被告於97年3月底才要搬出該地。被
      告辯稱其於鈞院履勘系爭土地前已無占用事實，原告請求
      不當得利之期間不得以履勘日為準，應予減縮，則被告當
      就何時未再無權占用之有利於己之事實負舉證責任。
    (四)並聲明：1.被告應給付原告934,112元，及自變更聲明狀
      送達被告之翌日即98年5月12日起至清償日止按週年利率
      百分之五計算之利息；2.訴訟費用由被告負擔；3.願供擔
      保，請准宣告假執行。
  二被告抗辯：其自97年1月以後就未再使用系爭土地，鐵皮屋
    亦已拆除，現場僅留下一些不用之建材，原告表示要再整理
    ，被告也有再叫人整理。97年1月30日協商時，原告並未要
    求須將垃圾清除，故無權占用期間算至98年3月19日為不合
    理。雖然當時協商於97年3月底才要遷出，但被告因提早找
    到居住處，乃於97年1月30日即將地上建築物拆除。系爭土
    地現又堆積很多垃圾及被占用為停車場，顯見原告未善盡管
    理國有土地之責任，其不能將此責任轉嫁至被告身上。又系
    爭土地並非鄰近大馬路之熱鬧地方，只鄰巷道而已，故原告
    以申報地價年息百分之十計算相當於租金之不當得利，為不
    合理。
貳、得心證之理由：
  一原告主張系爭土地為國有，而被告曾無權占用系爭土地設置
    地上物之事實，為兩造所不爭執，且有原告提出之土地登記
    謄本、國有土地勘（清）表-使用現況圖及台中縣太平市永
    成里里長林文源於96年12月27日出具之證明書等在卷可憑，
    自可信為真實。
  二按國有財產撥給各地機關使用者，名義上雖仍為國有，實際
    上即為使用機關行使所有人之權利，故最高法院對於是類財
    產，向准由管領機關起訴，代國家主張所有權之權利，最高
    法院51年台上字第2680號判例可資參照。茲查，系爭土地為
    國有，原告為管理機關，參酌上開說明，自得由原告起訴代
    國家主張所有權。
  三本件原告主張被告自94年5月1日起至98年3月19日止無權占
    用系爭土地，應依申報地價年息百分之十計算相當於租金之
    不當得利。而被告則抗辯97年1月30日即已遷出系爭土地，
    且依申報地價年息百分之十計算不當得利為不合理等語。準
    此，本件應審究之爭點為：被告無權占用系爭土地之期間及
    應返還相當於租金之不當得利數額為何？茲說明如下：
    (一)被告自94年5月1日起開始占用系爭土地，此為兩造所不爭
      執。至於被告何時搬離系爭土地而終止無權占有？經查：
      原告所提出台中縣太平市永成里里長於96年12月27日出具
      之證明書，僅能證明被告占用系爭土地至96年12月底之事
      實。又原告雖另提出被告於96年12月28日簽訂之切結書，
      主張被告於97年3月底才要搬出該地，惟該切結書僅係協
      調被告最晚應搬遷之日期，尚不得據以認定被告實際占用
      土地之期間。再原告雖主張97年2月9日派員勘查時，仍發
      現被告有以鐵皮圍籬占用系爭土地，然原告複代理人於98
      年7月27日言詞辯論期日陳稱：「（問：原證四的土地勘
      清查表所列地上物門牌及狀況：鐵皮圍籬內堆置建材（磚
      塊）所稱的鐵皮圍籬是何人設置？）不是國有財產局設置
      的，至於何人設置不清楚。」而被告則表示是系爭土地內
      側工廠所圍，此為原告所不爭執，足徵原告所述98年2月9
      日勘查報告中所稱之鐵皮圍籬，應非被告設置，原告據此
      主張被告至該時點仍有占用系爭土地之事實，自屬無據。
      至於原告主張被告自認土地現場有留下不用之建材，可見
      其仍有占用云云。惟原告所述被告拆除地上物後留下建材
      ，其情形究屬為何，是否已達妨害原告使用土地之程度，
      均未見原告舉證說明，自不得僅以被告在土地上留有拆除
      後之建材，即謂被告仍然繼續占有系爭土地。而按當事人
      主張有利於己之事實者，就其事實有舉證之責任，民事訴
      訟法第277條前段定有明文。原告既然未能舉證證明被告
      於98年3月19日本院履勘現場時仍繼續無權占有系爭土地
      ，則應以被告所自認之97年1月30日為其終止無權占有之
      日。準此，被告無權占用系爭土地之期間應為94年5月1日
      至97年1月30日。
    (二)按無權占有他人土地，可能獲得相當於租金之利益，為社
      會通常之通念（最高法院61年台上字第1695號判例參照）
      。被告無權占用原告土地設置地上物，其於占用期間即享
      有相當於租金之利益，而原告則受有無法利用土地之損害
      ，故原告依不當得利之法律關係，請求被告返還占用期間
      相當於租金之利益，洵屬正當。而被告無權占用原告土地
      所應返還之利益，應以相當於租用基地建築房屋所應給付
      之租金計算，即依土地法第105條準用第97條第1項規定，
      以不超過每年土地申報地價年息百分之十為限。系爭土地
      96年1月期之申報地價為每平方公尺3,400元，此有土地登
      記謄本可查；96年1月前期之申報地價為每平方公尺2,600
      元，亦有原告開具之土地使用補償金計算表在卷可供佐憑
      。茲本院審酌系爭土地並非位在城市中心，僅臨接巷道，
      附近並無商家，甚少有商業活動；被告占用系爭土地興建
      鐵皮屋自住，未用以營利；且原告於被告搬遷後，亦未利
      用該筆土地而容任他人占用為停車場；及原告開具給被告
      應給付使用補償金之收款單金額，係以申報地價年息百分
      之五為計算基準等情，認為以申報地價年息百分之五計算
      相當於租金之不當得利為適當。而關於被告占用系爭土地
      之面積，經本院函請台中縣太平地政事務所依原告主張之
      占用範圍（螢光筆標示之二部分）以套繪方式鑑測結果，
      分別為58、19平方公尺，合計77平方公尺，此有該所98年
      6月26日平地測字第0980005466號函在卷足稽。準此，被
      告無權占用原告土地所獲得相當於租金之不當得利，其計
      算結果如下：
      1.94年5月1日至95年12月31日：94年、95年申報地價為每
        平方公尺2,600元，占用面積77平方公尺，依此計算每
        月為834元（77×2,600×5%×1/12=834，元以下四捨五
        入）。被告占用20個月，共計16,680元。
      2.96年1月1日至97年1月30日：96年1月當期申報地價為每
        平方公尺3,400元，占用面積77平方公尺，依此計算每
        月為1,091元（77×3,400×5%×1/12=1,091，元以下四
        捨五入），被告占用13個月，共計14,183元。
      3.以上合計共30,863元（計算式：16,680+14,183=30,863
        ）。
  四綜上所述，原告依不當得利之法律關係請求被告給付30,863
    元，及自變更聲明狀繕本送達被告之翌日（即98年5月12日
    ）起至清償日止按週年利率百分之五計算之遲延利息，為有
    理由，應予准許。其餘逾此部分之請求，為無理由，應予駁
    回。
  六本件原告勝訴部分（即本判決主文第一項及命被告負擔訴訟
    費用部分），為所命給付金額未逾五十萬元之判決，爰依職
    權宣告原告預供相當擔保金額後得假執行。至於原告敗訴部
    分，其假執行之聲請，因失所依附，應予駁回。
  七本件事證已臻明確，兩造其餘攻擊防禦方法，核與判決結果
    不生影響，爰不逐一論述。
  八本件訴訟費用合計165,384元（以原告主張被告丙○○占用
    707平方公尺及甲○○占用85平方尺《合計792平方公尺》乘
    以土地公告現值每平方公尺22,000元為計算）。而因原告撤
    回甲○○之訴訟，此部分之裁判費應由原告負擔（民事訴訟
    法第83條第1項前段參照）；其餘關於被告丙○○部分，因
    其無權占用面積為77平方公尺，故受敗訴之比例為77/792，
    即百分之9.72。準此計算，被告應負擔之裁判費為16,075元
    （計算式：165,384×9.72%=16,075，元以下四捨五入）。
參、訴訟費用負擔及宣告假執行之依據：民事訴訟法第79條、第
    389條第1項第5款、第392條第1項。
中    華    民    國    98    年    7    月    31    日
                  民事第三庭    法  官  游文科
正本係照原本作成。
如對本判決上訴，須於判決送達後20日內向本院提出上訴狀。
中    華    民    國    98    年    7    月    31    日
                                書記官


司法院資訊處製作；財團法人民間司法改革基金會備份。
